ACORDAO-COMPLETO-2465636

ACÓRDÃO 10729/2021 ATA 27/2021 - PRIMEIRA CÂMARA

VISTOS, relatados e discutidos estes autos de Pensão Militar, os Ministros do Tribunal de Contas da União, reunidos em Sessão da 1ª Câmara, ante as razões expostas pelo Relator, e com fundamento nos arts. 1º, inciso V, e 39, inciso II, ambos da Lei 8.443, de 16 de julho de 1992, c/c o art. 259, inciso II, do Regimento Interno desta Corte de Contas, ACORDAM em:
9.1. considerar ilegal o ato constante da peça 3, relativo à pensão militar instituída em favor de Maria das Graças dos Santos Goiabeira, Suely Alves da Silva e de Suely Marques Seabra, nos termos do art. 260, § 1º, do Regimento Internos desta Corte de Contas; 
9.2. dispensar a devolução das importâncias indevidamente recebidas de boa-fé, nos termos da Súmula 106 deste Tribunal;
9.3. determinar ao órgão de origem que:
9.3.1. faça cessar os pagamentos decorrentes do ato ora impugnado, somente em relação à Sr.ª Suely Alves da Silva, com fundamento nos arts. 71, inciso IX, da Constituição Federal, e 262 do Regimento Interno desta Corte de Contas, no prazo de 15 (quinze) dias, contados a partir da ciência da presente deliberação, sob pena de responsabilidade solidária da autoridade administrativa omissa;
9.3.2. proceda à reversão da cota-parte percebida pela Sr.ª Suely Alves da Silva para as Sr.ªs Maria das Graças dos Santos Goiabeira e Suely Marques Seabra;
9.3.3. dê ciência às interessadas do inteiro teor deste Acórdão alertando a Sr.ª Suely Alves da Silva no sentido de que o efeito suspensivo proveniente da interposição de eventuais recursos, caso não providos, não a exime da devolução dos valores indevidamente percebidos após a notificação;
9.3.4. envie a esta Corte de Contas, no prazo de 30 (trinta) dias, por cópia, comprovantes de que as interessadas tiveram ciência desta deliberação;
9.3.5. emita, no prazo de 30 (trinta) dias, novo ato de pensão militar escoimado da irregularidade apontada, consoante o disposto no § 2º do art. 262 do Regimento Interno do TCU, disponibilizando-o no sistema e-Pessoal para oportuna apreciação desta Corte; 
9.4. dar ciência desta deliberação ao Serviço de Inativos e Pensionistas - Comando Militar da Marinha;
9.5. determinar à Sefip que:
9.5.1. acompanhe o cumprimento das determinações insertas nos itens 9.3.1 a 9.3.5 deste aresto; e
9.5.2. arquive os autos, cumpridos os termos deste Acórdão.

Pessoal: Atos de Pensão militar da unidade emissora COMANDO DA MARINHA, enviados ao TCU pela unidade de controle interno Centro de Controle Interno da Marinha para fins de análise e julgamento.

Primeira Câmara

Serviço de Inativos e Pensionistas - Comando Militar da Marinha.

3. Interessadas: Maria das Graças dos Santos Goiabeira, CPF XXX.150.307-XX; Suely Alves da Silva, CPF XXX.181.784-XX; e Suely Marques Seabra, CPF XXX.594.944-XX.

13.1. Ministros presentes: Walton Alencar Rodrigues (Presidente), Benjamin Zymler, Vital do Rêgo e Jorge Oliveira.
13.2. Ministros-Substitutos presentes: Augusto Sherman Cavalcanti (Relator) e Weder de Oliveira.

AUGUSTO SHERMAN

Cuidam os presentes autos de Pensão Militar instituída em favor de Maria das Graças dos Santos Goiabeira, Suely Alves da Silva e de Suely Marques Seabra, conforme os termos constantes da peça 3, cujo ato foi encaminhado ao Tribunal por intermédio do sistema Sisac, na sistemática definida na IN 78/2016, sem parecer do órgão de Controle Interno. 
2.	A unidade técnica, ao analisar os fundamentos legais da concessão, lavrou a instrução vista à peça 5, adiante parcialmente transcrita, com eventuais ajustes de forma:
" (...) 
EXAME TÉCNICO
Procedimentos aplicados
Os procedimentos para exame, apreciação e registro de atos de pessoal encontram-se estabelecidos na Instrução Normativa TCU 78/2018 e na Resolução TCU 206/2007. Essas normas dispõem que os atos de pessoal disponibilizados por meio do e-Pessoal devem ser submetidos previamente a críticas automatizadas, com base em parâmetros predefinidos.
As críticas das informações cadastradas na etapa de coleta do ato foram elaboradas e validadas levando-se em conta as peculiaridades de cada ato. Os itens verificados nessa etapa são inerentes a dados cadastrais, fundamentos legais, mapa de tempo, ficha financeira, assim como eventuais ocorrências de acumulação. Trata-se de verificações abrangentes, minuciosas e precisas e sem a necessidade de ação humana e, portanto, menos suscetível a falhas. As críticas aplicadas estão discriminadas no sistema, no Menu e-Pessoal, opção 'Crítica', que podem ser acessadas mediante concessão de perfil específico a servidores do TCU responsáveis pela análise.
Além das críticas automatizadas, há verificação humana adicional no caso de haver alertas do sistema ou informações não formatadas, como esclarecimentos do gestor ou do controle interno.  
As críticas também consideram os registros do Sistema Integrado de Administração de Recursos Humanos (Siape) . O Siape disponibiliza informações atualizadas sobre as parcelas que integram os proventos, diferentemente, portanto, do e-Pessoal, que informa as parcelas no momento do registro do ato. 
No ato em estudo verifica-se como beneficiárias da pensão 01 (uma) ex-esposa pensionada e 02 (duas) companheiras, sendo que para uma destas últimas há uma ação judicial de nº 200.83.00.504158-8, documento anexo ao ato, que tem como autora a Sra. SUELY MARQUES SEABRA, na qual  decisão favorável à autora para a implantação de pensão militar favorável à mesma. Entretanto, quanto à Sra. SUELY ALVES DA SILVA não há qualquer documento que comprove a união estável junto ao instituidor que caracteriza a condição de companheira.
Tomando por analogia para o caso em estudo, recente julgado deu origem ao Acórdão 4531/2019-TCU-Primeira Câmara, que teve como Ministro Relator o Exº. Sr. Walton Alencar, assim expressou-se quanto à concessão de pensão para esposa e duas companheiras:
Acórdão 4531/2019-TCU-Primeira Câmara
Relator: WALTON ALENCAR RODRIGUES
Sumário: PENSÃO CIVIL INSTITUÍDA À ESPOSA E A DUASCOMPANHEIRAS. ILEGALIDADE E INCONSTITUCIONALIDADE. - Ofende o ordenamento jurídico pátrio a habilitação da viúva e de duas beneficiárias, na condição de companheiras, para a percepção de pensão civil, uma vez que não existe amparo legal para a bigamia. - O reconhecimento do casamento válido com uma das beneficiárias da pensão implica a impossibilidade jurídica da existência de união estável concomitante com outra interessada. - A admissão da união estável, na pendência do casamento, equivale à aceitação da bigamia, repudiada no sistema jurídico ocidental. - A comprovação de relacionamento entre o instituidor da pensão e as interessadas, na vigência do casamento, ainda que dele resulte filho, não permite a conformação da união estável. - Sentença homologatória, proferida em procedimento de justificação, jurisdição voluntária, não faz coisa julgada e não é capaz, por si só, de estabelecer a união estável, em vista de casamento preexistente.
 (...) cadastradas como beneficiárias, além da esposa, ELAINE DOS SANTOS SILVA, as companheiras, TEREZINHA DE JESUS VITOR DA SILVA e ARLETE WILSON DOS SANTOS. Assim, a...
 (...) presente concessão, na forma em que foi apresentada, deve ser considerada ilegal, pois não se admite a divisão do benefício entre duas companheiras, por não... (grifo nosso) 
Há ainda o Acórdão 1174/2014-TCU-Plenário, no qual se apresenta a impossibilidade de concessão de pensão civil concomitantemente a 02 (duas) companheiras, segue sumário:
Acórdão 1174/2014-TCU-Plenário
Sumário:
PENSÃO CIVIL. CONCORRÊNCIA DE DUAS SUPOSTASCOMPANHEIRAS AO BENEFÍCIO PENSIONAL. AUSÊNCIA DE FUNDAMENTO CONSTITUCIONAL E LEGAL PARA A CONCESSÃO. NÃO COMPROVAÇÃO DE UNIÃO ESTÁVEL E DEPENDÊNCIA ECONÔMICA. ILEGALIDADE. DETERMINAÇÕES
Dessa forma, esta unidade técnica entende que o fato de ser pensão militar ou pensão civil é irrelevante para a questão de fato, uma vez que o ordenamento jurídico pátrio vigente que trata do tema não faz qualquer distinção entre a situação das companheiras. É oportuno ainda lembrar que a Lei nº 3.765/60, em seu art. 7º, dado pela redação da MP 2215/01, norma em vigor à data da morte do instituidor, ampara a concessão de pensão militar à ex-esposa pensionada e  à companheira e não prevê a concessão a companheiras, in verbis:
Art. 7o  A pensão militar é deferida em processo de habilitação, tomando-se por base a declaração de beneficiários preenchida em vida pelo contribuinte, na ordem de prioridade e condições a seguir: 
 I - Primeira ordem de prioridade:
 a)  cônjuge;   
 b)  companheiro ou companheira designada ou que comprove união estável como entidade familiar;           
	 c)  pessoa desquitada, separada judicialmente, divorciada do instituidor ou a ex-convivente, desde que percebam pensão alimentícia;  
Logo, conclui-se que ato em estudo não pode prosperar, uma vez que não há previsão legal para o pagamento de pensão militar a duas companheiras, ressaltando-se ainda que para a Sra. SUELY ALVES DA SILVA não há qualquer documento que comprove a união estável junto ao instituidor, situação esta que também macula o presente ato, devendo o ato  receber a chancela pela ilegalidade. 
No que se refere à acumulação de cargos/proventos públicos verificou-se que a ex-esposa pensionada Sra. MARIA DAS GRACAS DOS SANTOS GOIABEIRA, XXX.150.307-XX é aposentada junto ao INSS por tempo de contribuição, no que se refere à Sra. SUELY MARQUES SEABRA, XXX.594.944-XX, é aposentada junto ao  INSS por idade, situações amparadas pelo art. 29 da Lei nº 3765/60. 
CONCLUSÃO
A abrangência e a profundidade das verificações levadas a efeito fundamentam convicção de que o ato 68210/2020 pode ser apreciado pela ilegalidade, em razão da concessão de pensão militar a duas companheiras sem previsão legal para tal fato, sendo que ainda não há comprovação de união estável por parte da beneficiária Sra. SUELY ALVES DA SILVA, CPF XXX.181.784-XX, situações que representam afronta à legislação e à jurisprudência de referência.
O aludido ato deu entrada neste Tribunal há menos de cinco anos, não sendo aplicável, portanto, o procedimento de contraditório e ampla defesa determinado pelo Acórdão 587/2011-TCU-Plenário.
PROPOSTA DE ENCAMINHAMENTO
Ante o exposto, com fundamento no art. 71, inciso III, da Constituição Federal, no art. 1º, inciso V, e art. 39, incisos I e II, da Lei 8.443/1992, no art. 260 do Regimento Interno do Tribunal de Contas da União, propõe-se: 
Considerar ILEGAL e recusar registro do ato de Pensão militar de DARCIO BORGES DA SILVA do quadro de pessoal do órgão/entidade COMANDO DA MARINHA, com base nos arts. 71, inciso III, da Constituição Federal, 1º, inciso V, e 39, inciso II, da Lei 8.443/1992 e 260, § 1º, do Regimento Interno;
dispensar o ressarcimento das quantias indevidamente recebidas, presumida a boa-fé, consoante o disposto no Enunciado 106 da Súmula de Jurisprudência do TCU;
Determinar ao comando da Marinha do Brasil que em relação à beneficiária Sra. SUELY ALVES DA SILVA, CPF XXX.181.784-XX, beneficiária que não teve a condição de companheira comprovada:
c.1) abstenha-se de realizar pagamentos decorrentes do ato de concessão considerado ilegal, no prazo de 15 (quinze) dias, contado a partir da ciência dessa deliberação, sujeitando-se a autoridade administrativa omissa à responsabilidade solidária;
c.2) comunique à beneficiária acerca do teor deste Acórdão, alertando-as de que o efeito suspensivo proveniente da interposição de eventuais recursos junto ao TCU não as eximirá da devolução dos valores percebidos indevidamente após sua notificação, caso os recursos não sejam providos;
c.3) proceda à reversão das cotas-partes percebidas pela beneficiária em questão às beneficiárias MARIA DAS GRACAS DOS SANTOS GOIABEIRA e SUELY MARQUES SEABRA;
c.4) emita novo ato de concessão, escoimado da irregularidade apontada, consoante o disposto no § 2º do art. 262 do Regimento Interno do TCU, disponibilizando o referido ato no e-Pessoal para apreciação desta Corte; e
c.5) encaminhe ao Tribunal os comprovantes de que as interessadas tomaram ciência do inteiro teor desta deliberação.
3.		O Ministério Público, neste ato representado pelo Procurador Marinus Eduardo De Vries Marsico, mediante sucinto Parecer visto à peça 7, aquiesceu à proposição da Sefip.
É o Relatório.

não há.

Procurador Marinus Eduardo De Vries Marsico.

PESSOAL. PENSÃO MILITAR. BENEFÍCIO QUE CONTEMPLA EX-ESPOSA E DUAS COMPANHEIRAS CONCOMITANTEMENTE. CONCESSÃO EM DESCONFORMIDADE COM OS NORMATIVOS APLICADOS À ESPÉCIE E COM A JURISPRUDÊNCIA DESTA CORTE DE CONTAS. ILEGALIDADE E NEGATIVA DE REGISTRO. DETERMINAÇÕES. CIÊNCIA.

PENSÃO MILITAR (PMIL)

Secretaria de Fiscalização de Integridade de Atos e Pagamentos de Pessoal e de Benefícios Sociais (Sefip).

Versam os presentes autos acerca de Pensão Militar instituída em favor de Maria das Graças dos Santos Goiabeira, Suely Alves da Silva e de Suely Marques Seabra, a primeira na condição de ex-esposa, a segunda e  a terceira como companheiras do instituidor.
2.	No mérito, a unidade técnica opinou pela ilegalidade da pensão militar em apreço, uma vez que o ordenamento jurídico pátrio não contempla a hipótese em tela. Nesse sentido também é o entendimento firmado no âmbito desta Corte de Contas a teor do Acórdão 4531/2019-TCU-Primeira Câmara, da relatoria do Ministro Walton Alencar Rodrigues, citado no relatório que antecede esta proposta de deliberação, bem como os Acórdãos da 1ª Câmara 14910/2018 e 3331/2019, ambos da relatoria do Ministro Benjamin Zymler, e Acórdão 15090/2018-TCU-Primeira Câmara, da relatoria do Ministro Bruno Dantas, entre muitos outros. 
3.	No âmbito do Supremo Tribunal Federal a matéria ficou assim fixada:
"RECURSO EXTRAORDINÁRIO. REPERCUSSÃO GERAL. TEMA 529. CONSTITUCIONAL. PREVIDENCIÁRIO. PENSÃO POR MORTE. RATEIO ENTRE COMPANHEIRA E COMPANHEIRO, DE UNIÕES ESTÁVEIS CONCOMITANTES. IMPOSSIBILIDADE. 
1. A questão constitucional em jogo neste precedente com repercussão geral reconhecida é a possibilidade de reconhecimento, pelo Estado, da coexistência de duas uniões estáveis paralelas, e o consequente rateio da pensão por morte entre os companheiros sobreviventes - independentemente de serem relações hétero ou homoafetivas. 
2. O SUPREMO TRIBUNAL FEDERAL tem precedentes no sentido da impossibilidade de reconhecimento de união estável, em que um dos conviventes estivesse paralelamente envolvido em casamento ainda válido, sendo tal relação enquadrada no art. 1.727 do Código Civil, que se reporta à figura da relação concubinária (as relações não eventuais entre o homem e a mulher, impedidos de casar-se, constituem concubinato) . 
3. É vedado o reconhecimento de uma segunda união estável, independentemente de ser hétero ou homoafetiva, quando demonstrada a existência de uma primeira união estável, juridicamente reconhecida. Em que pesem os avanços na dinâmica e na forma do tratamento dispensado aos mais matizados núcleos familiares, movidos pelo afeto, pela compreensão das diferenças, respeito mútuo, busca da felicidade e liberdade individual de cada qual dos membros, entre outros predicados, que regem inclusive os que vivem sob a égide do casamento e da união estável, subsistem em nosso ordenamento jurídico constitucional os ideais monogâmicos, para o reconhecimento do casamento e da união estável, sendo, inclusive, previsto como deveres aos cônjuges, com substrato no regime monogâmico, a exigência de fidelidade recíproca durante o pacto nupcial (art. 1.566, I, do Código Civil) . 
4. A existência de uma declaração judicial de existência de união estável é, por si só, óbice ao reconhecimento de uma outra união paralelamente estabelecida por um dos companheiros durante o mesmo período, uma vez que o artigo 226, § 3º, da Constituição se esteia no princípio de exclusividade ou de monogamia, como requisito para o reconhecimento jurídico desse tipo de relação afetiva inserta no mosaico familiar atual, independentemente de se tratar de relacionamentos hétero ou homoafetivos. 5. Tese para fins de repercussão geral: 
'A preexistência de casamento ou de união estável de um dos conviventes, ressalvada a exceção do artigo 1723, § 1º, do Código Civil, impede o reconhecimento de novo vínculo referente ao mesmo período, inclusive para fins previdenciários, em virtude da consagração do dever de fidelidade e da monogamia pelo ordenamento jurídico-constitucional brasileiro'. 
6. Recurso extraordinário a que se nega provimento.
 (STF - RE: 1045273 SE, Relator: ALEXANDRE DE MORAES, Data de Julgamento: 21/12/2020, Tribunal Pleno, Data de Publicação: 09/04/2021) ".
4.	Posta, assim, a matéria sob o ponto de vista constitucional, legal e jurisprudencial, passo à análise da questão de fato ora submetida ao descortino deste Tribunal. 
5.	São beneficiárias da pensão militar em relevo as Sr.ªs Maria das Graças dos Santos Goiabeira, ex-esposa do instituidor; Suely Marques Seabra, habilitada ao benefício pensional na qualidade de companheira  por força de provimento judicial em que se reconheceu a existência de união estável com o instituidor, Sr. Dárcio Borges da Silva; e Suely Alves da Silva, também na qualidade de companheira do instituidor. Quanto à esta última, não consta dos autos qualquer elemento indicativo da existência de união estável ou mesmo de eventual dependência econômica em face do instituidor, o que, a meu sentir, mesmo se houvesse, não afastaria a ilegalidade da concessão relativamente às duas companheiras por consubstanciar manifesta ofensa ao ordenamento jurídico posto e à jurisprudência já assentada, agora pacificada pelo STF, como retromencionado.
6.	Assim, por esses fundamentos, entendo que a pensão militar ora em apreço não pode lograr êxito nos moldes em que foi concedida, devendo ser determinado ao órgão de origem que proceda à reversão da cota-parte percebida pela Sr.ª Suely Alves da Silva para as Sr.ªs Maria das Graças dos Santos Goiabeira e Suely Marques Seabra,  e emita novo ato pensional, escoimado da irregularidade ora apontada, disponibilizando-o no sistema e-Pessoal, nos termos e prazos regimentais, para oportuna deliberação deste Tribunal. 
                  Ex positis, acolhendo a proposta alvitrada pela unidade técnica a que anuiu o representante do Ministério Público, manifesto-me por que o Tribunal aprove o Acórdão que ora submeto à deliberação deste Colegiado. 
TCU, Sala das Sessões, em 3 de agosto de 2021.
AUGUSTO SHERMAN CAVALCANTI 
Relator